【裁判字號】    90,判,497
【裁判日期】    900329
【裁判案由】    營利事業所得稅
【裁判全文】
最  高  行  政  法  院  判  決                      九十年度判字第四九七號
    原      告  可寧衛股份有限公司
    代  表  人  甲○○
    訴訟代理人  賴冠仲
    被      告  財政部臺北市國稅局
    代  表  人  張盛和
右當事人間因營利事業所得稅事件，原告不服行政院中華民國八十八年一月十一日台
八十八訴字第○一一二六號再訴願決定，提起行政訴訟。本院判決如左：
    主  文
原告之訴駁回。
訴訟費用由原告負擔。
    事  實
緣原告之前身台灣可寧衛股份有限公司八十四年度營利事業所得稅結算申報，關於合
於獎勵類目及標準免稅所得暨前五年核定虧損扣除額部分，不服被告之初查核定，申
經復查結果，除准予追認前五年虧損扣除額新臺幣（下同）三、○二九、七六五元外
，其餘未准變更，原告不服，提起訴願及再訴願，遞遭決定駁回，遂提起行政訴訟。
茲摘兩造訴辯意旨於次：
甲、原告起訴意旨略謂：
一、引據法令應探求真義而非拘泥文字：
    原告係依據獎勵投資條例第六條、財政部七十七年五月十八日台財稅第七七○六
    五六一五一號函釋規定計算免稅所得，被告係依據財政部六十一年三月十一日台
    財稅第三二一三一號令、六十二年一月十一日台財稅第三○二三○號令及六十二
    年五月七日台財稅第三三二九七號函計算原告之免稅所得。雖原告及原處分所引
    據之法令皆在探討免稅所得額之計算，然財政部六十一年三月十一日台財稅第三
    二一三一號函係適用於「全部產品銷貨額性質為合於獎勵類目及標準而其生產設
    備為非全部受獎勵者」情形，且該函釋並未就部分產品合於獎勵類目及標準之適
    用情形進一步探討。立法機關於財政部八十七年台財稅第八七一九六七六七九號
    函中，已同時考慮部分產品合於獎勵類目及標準者，生產設備非全部受獎勵者及
    全部產品合於獎勵類目及標準者，生產設備非全部受獎勵者兩種稅法令適用之背
    景及情形，並彙整於該函釋中，進而再次驗證財政部七十七年五月十八日台財稅
    第七七○六五六一五一號函釋總整理後，第六條免徵營利事業所得稅與納稅限額
    計算公式規定中（三）部分產品合於獎勵類目及標準者，生產設備全部受獎勵者
    計算公式之精神，並保障納稅人應有之權益，據此該法理及立法原意，自應深入
    細究，以作為判決之參考依據。
二、引用法令適用情形不同致原告免稅所得額遭雙重稀釋：
    因原告及被告引據法令適用情形不同，致對非受獎勵生產設備範圍界定不同。觀
    之再訴願決定所述理由，足資證明被告誤認原告僅係生產免稅產品的業務型態。
    由於上述之疏誤，致原處分於計算免稅設備比率時，誤認受獎勵生產設備加非受
    獎勵生產設備等於全部生產設備，而非僅生產免稅業務收入多氯聯苯之全部生產
    設備，導致於計算公式步驟一計算合於獎勵免稅產品銷貨額時，因免稅設備比率
    遽減而遭嚴重稀釋，並進而於步驟二時影響免稅所得額之計算，即雙重稀釋免稅
    所得額，特別是原告免稅產品業務收入多氯聯苯的清除，需生產設備及現場作業
    續後除污雙重成本投入，較之其他非免稅產品業務收入，僅偏重原始成本較高之
    大型垃圾車等相關生產設備，截然不同，若不細察法令並探究原告的業務型態，
    一意堅持受獎勵生產設備與非受獎勵生產設備之成本，應為全部生產設備之成本
    ，以計算免稅生產設備比率，此無異抹除獎勵經營廢棄物清除業申請免徵營利事
    業所得稅之立法原意，免稅所得應為生產免稅業務銷貨收入與相關生產設備同向
    等比率計得，而非拘泥於不適合之業務型態下所稱全部生產設備而稀釋了免稅生
    產設備比率以求得免稅所得。如此一來顯然嚴重扭曲該函釋「部分產品合於獎勵
    類目及標準者，生產設備非全部受獎勵者」之情況下，免稅所得稅計算公式分兩
    步驟計算之邏輯。茲再要述如下：（一）原公式第一步驟之要義在於計算合於獎
    勵免稅產品業務收入金額，故分母「受獎勵生產設備與非受獎勵生產設備之成本
    金額」，應係指生產「免稅產品業務收入」之「全部生產設備成本金額」，斷非
    如被告所稱生產「免稅及非免稅產品業務收入」之「全部生產設備成本金額」。
    若果如被告所持理由，則原告有關免稅所得額之計算收入，再經由原公式之第二
    步驟演算，將淪於重複稀釋之結果。（二）原公式第二步驟之要義，在於透過「
    合於獎勵免稅產品業務收入」與「全部產品業務收入淨額」之比率的求算，計算
    合於獎勵類目及標準之免稅所得額。惟原處分未體察原公式二步驟演算邏輯之意
    涵，而拘泥「全部生產設備成本金額」乃指生產「免稅及非免稅產品業務收入」
    之「全部生產設備成本金額」；原訴願決定更未體察原告所陳理由而指原告「復
    執前詞顯係誤解」，其影響原告之權益至鉅。
三、事實真象應求完整，俾顧全納稅義務人應有之權益：
    據前所述有關原告之營業型態，並參酌再訴願決定理由所述，原處分顯係對原告
    營業型態有所誤解。原告係屬環境服務業，並為臺灣省首家取得甲級清除多氯聯
    苯執照業者。多氯聯苯之清除具有高技術及現場高危險之特性，其清除設備及其
    工具如下：（一）鋼桶、鋼箱等；（二）堆高機及清運車輛；（三）防護衣、套
    頭連身工作服、呼吸裝置、防毒面具等；（四）包裝及裝箱工具；（五）緊急事
    故處理設備。該設備與其他一般業務如一般廢棄物清理所需工具如垃圾車及低危
    險特性，並無共用及共通性，即其生產設備除配合現場的特殊作業外，更重視現
    場作業人員安全設備，另其多氯聯苯清理後之現場除污等續後工作與相關成本，
    為其他非免稅產品業務所無，為此項免稅產品業務之獨特性。除上述生產設備於
    不同的業務型態無共用性外，原告對其全部生產設備並能明確區分其用途，且有
    害事業廢棄物清運車輛並向臺北市政府環境保護局登記有案。就考慮各項生產設
    備之功能性及業務清理現場之地緣性及清理期間之工期，其生產設備並無機動共
    用性，原處分顯係失當。
四、綜上所述，本件原處分及一再訴願決定均有違誤，請通知原告到場陳述後，判決
    併予撤銷等語。
乙、被告答辯意旨略謂︰
一、原告以計算免稅所得應依財政部七十七年五月十八日台財稅字第七七○六五六一
    五一號函釋之公式計算，被告依據財政部六十一年三月十一日台財稅第三二一三
    一號令、六十二年一月十一日台財稅第三○二三○號令及六十二年五月七日台財
    稅第三三二九七號函釋核算免稅生產設備比率及免稅所得，自有疏誤云云，惟查
    原告依據財政部台財稅第七七○六五六一五一號函釋意旨計算免稅所得時，其計
    算公式受獎勵生產設備與非受獎勵生產設備之成本金額為五、二四○、六八七元
    ，僅為生產免稅產品之生產設備成本金額，惟核算免稅所得額，其免稅生產設備
    比率應依據財政部六十一年三月十一日台財稅第三二一三一號令、六十二年一月
    十一日台財稅第三○二三○號令及六十二年五月七日台財稅第三三二九七號函之
    規定，其計算公式中受獎勵生產設備與非受獎勵生產設備之成本金額應為全部生
    產設備之成本金額（取得生產設備不滿一年者，其成本按取得後使用月份佔全年
    比率計算），被告依據財產目錄核算受獎勵生產設備與非受獎勵生產設備之成本
    金額為三九、五○五、六一五元（四、三四五、二二九元加三五、一六○、三八
    六元，本年度中途購進部分，以取得月份佔全年比率計算），並無不合。
二、原告除執前詞外，並以部分產品合於獎勵類目及標準，生產設備非全部受獎勵者
    ，有關受獎勵生產設備及非受獎勵生產設備之認定，應仍以能產生該獎勵之業務
    收入者為限，而非如被告所稱之全部生產設備云云，查財政部六十一年三月十一
    日台財稅第三二一三一號令關於免稅生產設備比率之計算公式，為受獎勵生產設
    備之成本金額佔受獎勵生產設備與非受獎勵生產設備之成本金額比率，其中受獎
    勵生產設備與非受獎勵生產設備之成本，應為全部生產設備之成本。又原告對生
    產合於獎勵免稅之產品，並無獨立之生產設備，仍須運用全體受獎勵及非受獎勵
    生產設備配合以生產，所稱生產設備之認定，應以專供生產免稅產品者為限一節
    ，核不足採，原告復執前詞爭執，難認為有理由，請判決駁回原告之訴等語。
    理  由
一、本件原告起訴後，被告之代表人變更，新任之代表人張盛和聲明承受本件訴訟，
    經核並無不合，合先明。
二、按「合於第三條勵類目及標準新投資創立之生產事業，得就左列獎勵擇一適用
    。但擇定後不得變更：一、自其產品開始銷售之日或開始提供勞務之日起，連續
    五年內免徵營利事業所得稅。」行為時獎勵投資條例第六條第一項第一款前段定
    有明文。又新投資創立五年免稅，其部分產品合於獎勵類目及標準，生產設備非
    全部勵者，其免稅所得之計算公式為：１、免稅產品銷售（業務）收入淨額×
   〔受獎勵生產設備之生產能力（或成本金額）÷受獎勵生產設備與非受獎勵生產
    設備之生產能力（或成本金額）〕＝合於獎勵免稅產品銷貨（業務）收入金額。
    ２、全部所得額－各項免計所得額－（非營業收入減非營業損失）×〔合於獎勵
    免稅產品銷貨（業務）收入金額÷全部產品銷貨（業務）收入淨額〕＝免稅所得
    額。核准免稅後再購或租、借、生產設備，能增加產量，未經事業主管機關核准
    者，應按受獎勵部分生產設備之生產能力與全部生產設備之生產能力比率計算，
    其是否增加產量，應檢具事業主管機關之證明。生產設備之生產能力，以經事業
    主管機關審核出具證明作為計算之依據，無法適用生產能力計算者，應准改按該
    項生產設備與原有設備之成本金額比率，為計算之基礎。惟整套或獨立生產之設
    備，仍應按生產能力比率計算；取得生產設備服務不滿一年者，其成本按取得後
    使用月份佔全年月份比率計算，亦經財政部七十七年五月十八日台財稅第七七○
    六五六一五一號函釋在案。（原告起訴書所載財政部七十七年前揭函所定公式１
    為：免稅產品銷售（業務）收入淨額×〔「生產免稅產品」受獎勵生產設備之生
    產能力（或成本金額）÷「生產免稅產品」受獎勵生產設備與非受獎勵生產設備
    之生產能力（或成本金額）〕＝合於獎勵免稅產品銷貨（業務）收入金額。其中
    被乘數之分子、分母均贅引「生產免稅產品」字樣。）
三、本件原告八十四年度營利事業所得稅結算申報，關於合於獎勵類目及標準免稅所
    得，列報五四、五三九、九○七元，被告以原告新投資創立經營廢棄物業務，經
    財政部以其符合當時獎勵投資條例第六條第一項第一款、第十四條之規定，准自
    其設備於八十年十月三十日開始提供勞務之日起連續五年免稅，乃予以核算其免
    稅生產設備比率為百分之十．九九九，委託加工比率為百分之四．二八，核定本
    期免稅所得為六、九二二、一五九元，原告不服，申經復查結果，未准變更，經
    核原無不合。
四、原告對前開處分不服，循序提起行政訴訟，以如事實欄所載各節，據為爭執。經
    查：
（一）依財政部六十一年三月十一日台財稅字第三二一三一號令，於核算免稅所得額
      時，其公式為：１、全部產品銷售額×〔受獎勵之主要生產設備（影響產量部
      分）之生產能力（或成本金額）÷受獎勵與不受獎勵主要生產設備（影響產量
      部分）之生產能力總和〕＝合於獎勵免稅產品銷貨額。２、核定全年所得額×
      〔合於獎勵免稅產品銷貨額÷全部產品銷貨額〕＝免稅所得額。而財政部七十
      七年函釋，其免稅所得之計算公式業如前述。經比較前後二公式，六十一年令
      所定公式之被乘數「全部產品銷售額」，恆大於七十七年函釋所定公式之被乘
      數「免稅產品銷售（業務）收入淨額」，而乘數則相同，則六十一年令所定公
      式之積自大於七十七年函釋所定公式之積。亦即適用前後二公式結果，適用前
      一公式較適用後一公式有利於納稅義務人。原告謂被告所為原處分因適用六十
      一年令所定公式之結果，致產生對其不利之結果云云，自不足採。至原告所述
      ，原處分適用六十一年令所定公式，致對其不利，實乃因其於引用七十七年函
      所定公式１之乘數時，贅引「生產免稅產品」之故。
（二）財政部六十一年三月十一日台財稅字第三二一三一號令關於免稅生產設備比率
      之計算公式，為受獎勵生產設備之成本金額佔受獎勵生產設備與非受獎勵生產
      設備之成本金額比率，其中受獎勵生產設備與受獎勵生產設備之成本，該公式
      並未作任何限制，自應認為全部生產設備之成本。又原告對生產合於獎勵免稅
      之產品，並無獨立之生產設備，仍須運用全體受獎勵及非獎勵生產設備配合以
      生產，則原告所稱生產設備之認定，應以專供生產免稅產品者為限一節，並不
      足採。原告對財政部前揭七十七年函所定公式贅引「生產免稅產品」等字樣，
      並以之計算免稅金額，自無足取。
五、綜上所述，本件原處分並無不合，一再訴願決定遞予維持，亦無違誤，原告起訴
    意旨求予撤銷，為無理由，應予駁回。又本件待證事實已臻明確，原告請求到場
    陳述，並非必要，併此明。
據上論結，本件原告之訴為無理由，爰依行政訴訟法施行法第二條、行政訴訟法第九
十八條第三項前段，判決如主文。
中    華    民    國     九十        年      三      月     二十九      日
                    最 高 行 政 法 院  第 四 庭
                                審 判 長 法  官      葉  振  權
                                         法  官      趙  永  康
                                         法  官      林  清  祥
                                         法  官      劉  鑫  楨
                                         法  官      吳  明  鴻
右  正  本  證  明  與  原  本  無  異
                                         法院書記官  阮  桂  芬
中    華    民    國     九十        年      三      月      三十       日


司法院資訊處製作；財團法人民間司法改革基金會備份。
